【裁判字號】    96,勞上易,23
【裁判日期】    970610
【裁判案由】    給付職業災害補償金
【裁判全文】
臺灣高等法院臺南分院民事判決        96年度勞上易字第23號
上  訴  人  甲○○○
                        號6樓之1
訴訟代理人  陳文欽    律師
被 上 訴人  三星科技股份有限公司
                        6號1樓
法定代理人  乙○○
訴訟代理人  王成彬    律師
上列當事人間請求給付職業災害補償金事件，上訴人對於中華民
國96年10月30日台灣台南地方法院（95年度勞訴字第31號）第一
審判決提起上訴，本院於97年5月27日言詞辯論終結，判決如下
：
    主  文
上訴駁回。
第二審訴訟費用由上訴人負擔。
    事實及理由
一、上訴人於原審起訴主張：伊自民國（下同）87年10月12日起
    ，任職於被上訴人公司，擔任巡檢員，上班時間為每日下午
    5時起至翌日上午1時止，惟自93年3月間起，被上訴人經常
    命上訴人加班至翌日上午5時始可下班，每日上班時間長達1
    2小時，造成上訴人身體長期疲累，竟於93年11月24日下午5
    時30分許上班時間，因身體疲累及工廠地上油漬滑潤，而身
    體傾斜摔倒，經緊急送至台南市立醫院救治，診斷上訴人係
    因顱內出血，造成腦中風，如今肢體癱瘓，重度肢障，無法
    行動，需用背可躺之特製輪椅，上訴人每週工作六天，每天
    加班時間凌晨一點至五點，一週共24小時，一個月約100小
    時，已符合「職業引起急性循環系統疾病診斷認定基準」，
    故上訴人引發腦中風係加班過長所致。且被上訴人公司知道
    上訴人兩次健康檢查知道原告有血脂肪偏高之情形，被上訴
    人公司應該知道上訴人會有腦中風之情形，卻讓上訴人長期
    夜間工作，上訴人所受腦中風之傷害，即為勞動基準法所指
    之職業災害，被上訴人應依勞動基準法之規定給付補償，爰
    依勞動基準法第59條規定提起本件訴訟，請求被上訴人給付
    醫療費用、薪資補償、殘廢補償，求為判決：命被上訴人給
    付新台幣（下同）1,493,500元及自起訴狀繕本送達之翌日
    起至清償日止，按週年利率百分之五計算之利息等語（原審
    全部駁回上訴人之訴，上訴人不服，上訴聲明：(一)原判決廢
    棄。(二)被上訴人應如數給付上訴人如上開聲明，並請准供擔
    保宣告假執行。）
二、被上訴人則以：被上訴人公司從未強制上訴人加班，上訴人
    擔任分檢員，其工作性質係屬間歇性質，大部分時間都在待
    命，無須耗費大量體力，亦無過重之工作壓力。而上訴人所
    指訴依成大醫院職業病診斷證明書雖認定上訴人每週月加班
    約100小時左右，已符合「職業引起急性循環系統疾病診斷
    認定基準」，而認上訴人雖有高血壓及血脂異常，但並不可
    以單獨解釋高血壓及血脂肪異常為引起中風原因，加班過長
    的壓力可能會在高血壓的病人身上為促發中風的發生云云。
    然上訴人於93年5月至11月間之加班情形，有上訴人之出勤
    紀錄可證，均未超出勞動基準法32條規定延長之工作時間，
    1個月不得超過46小時，及職業引起急性循環系統疾病診斷
    認定基準之超出尋常工作的特殊壓力中所定義之「在發病日
    前1至6個月間，每月加班超過45小時以上；發病當日往前推
    算1個月，其加班時間超過1百小時者或發病日往前推2至6月
    ，每月加班累計超過80小時者」之標準，上開成大鑑定意見
    以上訴人每月加班超過100小時認定上訴人加班過長為促發
    腦中風之原因，係受上訴人之口述誤導所致等語，資為抗辯
    （並於本院答辯聲明：上訴駁回）。
三、兩造不爭執事項：
  (一)上訴人自87年10月12日起至93年11月24日止，任職於被上訴
    人公司，擔任夜班巡檢員。
  (二)上訴人受僱於被上訴人公司之初，自選夜班工作即工作時間
    為下午5時起至翌日凌晨一時止。上訴人於上開任職期間，
    上訴人未曾聲請異動工作時間，被上訴人公司亦未將上訴人
    工作時間調動。
  (三)上訴人於93年11月24日下午5時30分許（上班時間），在被
    上訴人公司，因顱內出血，造成腦中風。
  (四)上訴人自93年1月至93年11月，每月加班時數：93年1月共加
    班32小時；93年2月共加班4小時；93年3月共加班35小時；9
    3年4月共加班16小時；93年5月共加班4小時；93年6月共加
    班30小時；93年7月共加班12小時；93年8月共加班25小時；
    93年9月共加班28小時；93年10月共加班35小時；93年11月
    共加班35小時。
  (五)上訴人任職被上訴人公司期間，被上訴人公司於87年至91年
    間曾委託奇美醫院醫護人員到被上訴人公司為被上訴人所屬
    員工（含上訴人）作定期健康檢查。
  (六)兩造僱傭關係於94年3月22日終止。
  (七)職業災害補償之平均工資為18,841元。
  (八)被上訴人公司已給付上訴人資遣費及預告工資為內容支付13
    0,830元予上訴人（見原審卷第200頁、本院卷第23頁）。
四、得心證理由：
    緣上訴人上訴主張：其於93年11月24日上班執行職務期間，
    因身體疲累及被上訴人工廠地上油漬滑潤，致上訴人身體傾
    斜摔倒，受有顱內出血、腦中風之傷害；且被上訴人經上訴
    人兩次健康檢查得知上訴人有血脂肪偏高之情形，卻讓上訴
    人長期夜間工作及加班，上訴人所受腦中風之傷害，即屬勞
    動基準法所指之職業災害，上訴人依勞動基準法第59條第1
    、2 、3款，自得向被上訴人請求醫療費用、薪資補償、殘
    廢補償等語，為被上訴人所否認，並以前詞置辯。則本件首
    要爭執之處，厥為上訴人於93年11月24日上班執行職務期間
    顱內出血腦中風，是否因被上訴人工廠油漬滑潤摔倒所致？
    或與上訴人在被上訴人公司長期夜間工作及加班有關？被上
    訴人得否任意調動或調整上訴人之工作時間？上訴人所受上
    開傷害是否為勞動基準法所指之職業災害？
  (一)按當事人主張有利於己之事實者，就其事實有舉證之責任，
    民事訴訟法第277條定有明文。本件有關上訴人主張其於93
    年11月24日上班執行職務期間，因被上訴人工廠地上油漬滑
    潤致上訴人身體傾斜摔倒，受有顱內出血、腦中風之傷害乙
    節，惟為被上訴人所否認，則上訴人自應就其主張事實，負
    舉證責任。經查，該日與上訴人在同一廠房之工作之證人郭
    宇翔於原審到庭證述：「我看到她的時侯她已經昏倒在地了
    ，她的工作是打完工報表，完工時我要請她打報表時，就看
    到她昏倒在地了，她當時是整個人倒在地上的，頭部並無外
    傷。」（見原審卷第93頁）；及證人王素珍於原審亦到庭證
    稱：「（甲○○○之工作性質為何？）她負責輸入電腦的資
    料。」、「（工廠現場地上有否油漬？）沒有，之前的製程
    都已經完成了，到我們那邊都已經是很乾淨了，公司地板是
    防滑的。原告發生事情當天，地上也沒有油漬，在任何時侯
    去公司看，地上都不會有油漬。」（見原審卷第94、96頁）
    等語，復參酌上訴人中風後負責診療之台南市立醫院就醫摘
    要亦載明：「病患（上訴人）於93年11月24日中午12：54由
    119之人員送至本院急診，當時意識昏迷，指數為7分，經電
    腦斷層檢查發現有右側腦基底核出血。該日病患頭部或身體
    並無外傷。肇致病患顱內出血之原因為高血壓性腦部出血性
    中風」，有台南市立醫院96年5月24日南市醫字第096000033
    7號函附卷可稽（見原審卷第126、127頁）；又本件經原審
    向台南市立醫院再函詢：「病患於93年11月24日所受顱內出
    血之傷害，是否為外力傷害，如跌倒或撞擊所致？」經上開
    醫院函覆稱：「二病患高麗娟於93年11月24日至本院急診，
    當時昏迷指數為7分（E2V1M4），經電腦斷層檢查發現有右
    側腦部基底核出血，身體無外傷。三當日接受腦部手術取出
    腦內血塊。手術當中檢視腦部外觀並無撞擊所致之腦挫傷，
    故可排除腦內出血是外力撞擊所引起之出血。」等語，此有
    台南市立醫院96年9月17日南市醫字第0960000619函在卷可
    參（見原審卷第190頁），足證上訴人所受顱內出血、腦中
    風之傷害，顯非被上訴人工廠地上油漬滑潤，致上訴人身體
    傾斜摔倒所致。是以上訴人主張係因被上訴人工廠地上油漬
    滑潤摔倒致顱內出血乙節事實，並無可取。上訴人就此有利
    於己之事實，未能舉證以實其說，並無足採。
  (二)次按工作場所及應從事之工作有關事項，應於勞動契約內訂
    定之，此於勞動基準法施行細則第7條第1款規定甚明。嗣後
    資方如因業務需要而變動勞方之工作場所及工作有關事項時
    ，除勞動契約已有約定，應從其約定外，資方應依誠信原則
    為之，否則，應得勞方之同意始得為之（最高法院77年度台
    上字第1868號判決參照）。經查，上訴人受僱於被上訴人公
    司之初，自選夜班工作即工作時間為下午5時起至翌日凌晨1
    時止，且上訴人於上開任職期間，並未曾聲請異動工作時間
    之事實，為兩造所不爭執，而依勞動基準法施行細則第7條
    第3款規定，就工作開始及終止之時間、休息時間、休假、
    例假、請假及輪班制之換班有關事項，亦屬勞動契約訂定之
    內容。因此，兩造就雙方勞動契約工作時間，既已約定上訴
    人為夜班工作時段，故若欲變更，自應由勞資雙方自行商議
    決定，始得變更。換言之，就上訴人工作時段，非雇主之被
    上訴人得逕以調動更換，查證人即被上訴人公司課長黃世宗
    於原審到庭證稱：「公司上班、加班都需要打卡，加班如未
    打卡，則不核算加班費，公司核發薪資、加班費一律以打卡
    為準。原告（上訴人）之前沒有向我反應過其身體有何不舒
    服，也沒有向我反應說要調到白天班或不想加班，在案發之
    前我並不曉得其有高血壓的病史」（見原審卷第98頁）等語
    ，是本件上訴人既未申請更換工作時間，被上訴人亦無任意
    強換上訴人班別之權利，故上訴人主張被上訴人未義務主動
    調動上訴人之工作時段，讓上訴人長期夜間工作，導至上訴
    人受有腦中風云云，顯與勞工職務調動之相關規定不符，洵
    無可採。
  (三)復按職業災害，係勞工於執行其業務上之工作時，因工作之
    意外事故，而致使工人發生死亡、殘廢、傷害或疾病之災害
    而言。惟勞動基準法就「職業災害」並未加以定義，一般均
    比照勞工安全衛生法第2條第4款對於職業災害定義之規定，
    即勞工就業場所之建築物、設備、原料、材料、化學物品、
    氣體、蒸氣、粉塵等或作業活動及其他職業上原因引起之勞
    工疾病、傷害、殘廢或死亡為職業災害（最高法院78年度台
    上字第1052號、371號、90年度台上字1800號判決參照）。
    而勞動基準法第59條職業災害補償之立意，無非係因近代之
    事業經營，由於機械或動力之使用，或由於化學物品或輻射
    性物品之使用，或由於工廠設備之不完善，或由於勞工工作
    時間過長或一時之疏失，皆可能發生職業上之災害，而致使
    勞工傷病、死亡或殘廢。勞工一旦不幸遭受職業上之災害，
    往往使勞工及其家屬之生活，陷於貧苦無依之絕境，勞工若
    因執行業務而發生職業上之災害，當然應由雇主負賠償或補
    償之責任。然職業災害補償在解釋上，須勞工因就業場所或
    作業活動及職業上原因所造成之傷害，即造成職業災害之原
    因須雇主可得控制之危害始有適用，若危險發生之原因非雇
    主可控制之因素所致，則不屬職業災害之範圍。查本件上訴
    人於93年11月24日下午5時30分時，因突發肢體癱瘓、昏迷
    而被送往台南市立醫院急診，經醫院以電腦斷層檢查發現上
    訴人右側腦部基底核出血後，醫院即於該日緊急實施腦部手
    術清除腦內血塊等事實，此為兩造所不爭，並有上訴人提出
    之診斷證明書在卷可證（見原審卷第135至137頁），則由上
    訴人之顱內出血之現象，應可斷定上訴人腦中風乃係由腦血
    管破裂所引起。再者，依上訴人從事工作內容，非屬粗重之
    勞力工作，而當日上訴人亦甫上班半小時而已，再依該日客
    觀工作狀況，亦未有超過上訴人平日體能、智能或技能工作
    量或壓力存在，應屬通常之工作範圍，是造成上訴人腦中風
    之原因，應非因工作場所之設備、或內容，及職業上之原因
    所引起，實係因上訴人本身內在之病症所導致。此部分亦經
    上開台南市立醫院鑑定函稱：「三當日接受腦部手術取出腦
    內血塊。手術當中檢視腦部外觀並無撞擊所致之腦挫傷，故
    可排除腦內出血是外力撞擊所引起之出血。依病人之高血壓
    、糖尿病之病史以及腦出血之部位，依學理判定此為腦中風
    出血【意即此顱內出血為疾病所致】。四依貴院所附之『職
    業引起急性循環系統疾病診斷認定基準』來判定，病人每日
    上班時間由下午5時起至翌日上午1時止，不足以構成上開疾
    病發生之主要原因。每月加班時數在30至35小時亦不足以導
    致上述疾病發生。五通常發生腦部出血性中風之主要原因多
    為高血壓未能定時服藥，將血壓控制在正常範圍所致。」等
    語，亦同此認定，此有上開醫院96年9月17日南市醫字第096
    0000619函文可稽（見原審卷第190頁）。雖本件另經國立成
    功大學醫學院附設醫院職業病診斷鑑定認：「個案符合每天
    加班時間凌晨1點至早上5點，一週共24小時，一個月約100
    小時左右，已符合『職業引起急性循環系統疾病診斷認定基
    準』」，固有職業病診斷證明書在卷可憑（見本院卷第26、
    27頁），然依職業引起急性循環系統疾病診斷認定基準所謂
    工作時間，係指需經刷卡、登記、報備或主管支持或其他合
    理證明等，並且認定與工作相關之範圍所耗用的時間（見原
    審卷第73頁），上開鑑定意見就上訴人加班時數之認定基準
    僅係根據上訴人之陳述，已非可採；次查，上訴人自93年1
    月至93年11月，每月加班時數：93年1月共加班32小時；93
    年2月共加班4小時；93年3月共加班35小時；93年4月共加班
    16小時；93年5月共加班4小時；93年6月共加班30小時；93
    年7月共加班12小時；93年8月共加班25小時；93年9月共加
    班28小時；93年10月共加班35小時；93年11月共加班30小時
    等情，有上訴人之出勤紀錄及薪資明細表附卷可證（見原審
    卷第30至50頁、第60頁、本院卷第108頁），並未超過每月
    100小時，已為兩造所不爭執，則以上訴人之出勤紀錄所示
    ，上訴人於發病前一個月並未加班超過100小時之情形，上
    訴人主張其加班每月超過100小時，並未舉出確證以實其說
    ，並非可採。況依證人黃世宗證述被上訴人公司加班費之計
    算一律以打卡為準，則上訴人若加班超過時數，應會確實打
    卡以請領足額之加班費。從而上開成大醫院之鑑定意見就加
    班時數之認定，既僅係根據上訴人單方面之陳述為認定標準
    ，顯難認為有據。矧上開成大鑑定意見有關綜合病患之臨床
    表現，工作暴露史及檢查結果判斷亦認為：「以現有證據未
    能斷定是否屬於職業病」（見本院卷第26頁），可見上訴人
    引發腦中風，係因其高血壓、糖尿病、血脂異常等病症所致
    。從而，上訴人因內在之疾病引發腦中風，實已脫離被上訴
    人有關勞務實施之危險控制範圍，依據前開勞工安全衛生法
    之規定，自難認上訴人所受腦中風之傷害係屬勞動基準法第
    59條之職業災害。故上訴人依據勞動基準法第59條規定，請
    求被上訴人給付醫療費用、薪資補償、殘廢補償，自無理由
    。
五、綜上所述，本件上訴人並未能舉證證實其腦中風之傷害，係
    屬勞動基準法第59條之職業災害所致，則其請求被上訴人給
    付醫療費用、薪資補償、殘廢補償共計1,493,500元，及自
    本起訴狀繕本送達之翌日起，至清償日止，按週年利率百分
    之5計算之利息，為無理由，不應准許。原審為上訴人敗訴
    之判決，及駁回其假執行之聲請，並無不合。上訴意旨指摘
    原判決不當，求予廢棄改判，為無理由，應予駁回。
六、本件事證已臻明確，兩造其餘舉證主張陳述及攻擊防禦方法
    ，核與判決之結果不生影響，爰毋庸逐一論述，附此敘明。
據上論結，本件上訴為無理由，依民事訴訟法第449條第1項、第
78條，判決如主文。
中    華    民    國    97    年    6     月    10    日
                  民事第三庭    審判長法  官  陳光秀
                                      法  官  李文賢
                                      法  官  莊俊華
上為正本係照原本作成。
不得上訴。
中    華    民    國    97    年    6     月    11    日
                                      書記官  吳銘添


司法院資訊處製作；財團法人民間司法改革基金會備份。
